臺灣臺中地方法院民事判決
111年度訴字第1002號
原      告  王俊程  
訴訟代理人  謝宜成律師（法扶律師）
被      告  莫震華  
訴訟代理人  田永彬律師
上列當事人間請求侵權行為損害賠償事件，本院於民國111年10
月14日言詞辯論終結，判決如下：
    主      文
一、被告應給付原告新臺幣10,150元，及自民國111年4月16日起
    至清償日止，按週年利率百分之5計算之利息。
二、原告其餘之訴駁回。
三、訴訟費用（除減縮部分外）由被告負擔60分之1，餘由原告
    負擔。
四、本判決原告勝訴部分得假執行。但被告如以新臺幣10,150元
    為原告預供擔保，得免為假執行。
五、原告其餘假執行之聲請駁回。
    事實及理由
一、按訴狀送達後，原告不得將原訴變更或追加他訴，但擴張或
    減縮應受判決事項之聲明者，不在此限，民事訴訟法第255
    條第1項第3款定有明文。經查，本件原告起訴時原聲明第1
    項為：「被告應給付原告新臺幣（下同）1,500,150元，及
    自起訴狀繕本送達翌日起至清償日止，按週年利率5％計算之
    利息」（見本院卷第11頁）。嗣於訴狀送達後，更正該項聲
    明請求之本金金額為600,150元（見本院卷第249頁），核屬
    減縮應受判決事項之聲明，與法無違，應予准許。
二、原告主張：兩造係鄰居。原告於民國109年4月4日0時58分許
    ，酒後情緒失控而以腳踢踹被告位於臺中市○○區○○街00巷00
    號之住處鐵門，且隨即上樓欲返回住家，被告則追出家門與
    原告理論，詎兩造在臺中市○○區○○街00巷00號之3號2樓之樓
    梯間，基於傷害之故意徒手互相攻擊對方，嗣雙雙滾落樓梯
    後，被告接續徒手毆打原告之頭部以壓制原告，致原告受有
    口腔撕裂傷、唇開放性傷口等傷勢（下稱系爭傷勢）。爰依
    民法第184條第1項前段、第193條第1項、第195條第1項前段
    規定，訴請被告賠償損害（含醫療費用【即診斷證明書費】
    150元、精神慰撫金600,000元）等語。並聲明：㈠被告應給
    付原告600,150元，及自起訴狀繕本送達翌日起至清償日止
    ，按週年利率5％計算之利息。㈡願供擔保，請准宣告假執行
    。
三、被告則以：原告所受系爭傷勢係原告自己跌落樓梯所致，非
    因被告毆打所致，故被告並無傷害原告之行為。又兩造發生
    肢體衝突，係因原告酒後到被告家中喧嘩、打鬧，復出手毆
    打被告，被告為保護自己，不得不以手阻擋、反制原告，是
    被告出手之行為自屬正當防衛，而得阻卻違法，縱認被告出
    手之行為不符必要程度，亦屬防衛過當，而得減輕賠償責任
    。此外，原告係主動出手之一方，是原告對於其受有系爭傷
    勢之結果，應與有過失，且原告打人在先，又請求被告賠償
    ，應違反誠信原則，被告並得以對原告之損害賠償債權為抵
    銷。另原告受有系爭傷勢，並未支出任何醫療費用，僅支出
    診斷證明書費150元，該費用並非回復損害之必要費用，故
    原告請求被告賠償上開費用，應無理由等語，資為抗辯。並
    聲明：㈠原告之訴及假執行之聲請均駁回。㈡如受不利判決，
    願供擔保，請准宣告免為假執行。
四、本件經兩造整理並簡化爭點，結果如下：
  ㈠兩造不爭執事項（見本院卷第150頁）：
　⒈兩造係鄰居。原告於109年4月4日0時58分許，酒後情緒失控
    而以腳踢踹被告位於臺中市○○區○○街00巷00號之住處鐵門，
    且隨即上樓欲返回住家，被告則追出家門與原告理論，詎兩
    造在臺中市○○區○○街00巷00號之3號2樓之樓梯間，徒手互相
    攻擊對方，嗣雙雙滾落樓梯後，被告復接續徒手毆打原告之
    頭部以壓制之，原告因此受有下稱系爭傷勢。
  ⒉原告因被告傷害行為受有系爭傷勢，支出醫療費用（即診斷
    證明書費）150元。
  ㈡兩造爭執事項（見本院卷第150頁）：
  ⒈原告主張因被告之傷害行為受有系爭傷勢，依民法第184條第
    1項前段、第193條第1項、第195條第1項前段規定，請求被
    告負損害賠償責任，是否有據？被告抗辯其行為屬正當防衛
    ，得阻卻違法，若防衛過當，應減輕賠償責任，有無理由？
  ⒉原告請求被告賠償醫療費用（即診斷證明書費）150元、精神
    慰撫金600,000元，有無理由？被告抗辯原告請求精神慰撫
    金之金額過高，應予酌減，有無理由？  
五、得心證之理由：
　㈠按因故意或過失，不法侵害他人之權利者，負損害賠償責任
    ；不法侵害他人之身體或健康者，對於被害人因此喪失或減
    少勞動能力或增加生活上之需要時，應負損害賠償責任；不
    法侵害他人之身體、健康、名譽、自由、信用、隱私、貞操
    ，或不法侵害其他人格法益而情節重大者，被害人雖非財產
    上之損害，亦得請求賠償相當之金額，民法第184條第1項前
    段、第193條第1項、第195條第1項前段定有明文。經查：
　⒈原告前對被告提起傷害告訴，經臺灣臺中地方檢察署檢察官
    提起公訴，本院以110年度訴字第617號刑事判決判處被告拘
    役50日，嗣被告不服提起上訴，經臺灣高等法院臺中分院11
    0年度上訴字第1859號刑事判決、最高法院111年度台上字第
    2036號刑事判決駁回其上訴而確定（下稱系爭刑事案件），
    經本院調取系爭刑事案件卷宗核閱無訛。
　⒉原告於109年4月4日0時58分許，酒後情緒失控而以腳踢踹被
    告位於臺中市○○區○○街00巷00號之住處鐵門，且隨即上樓欲
    返回住家，被告則追出家門與原告理論，詎兩造在臺中市○○
    區○○街00巷00號之3號2樓之樓梯間，徒手互相攻擊對方，嗣
    雙雙滾落樓梯後，被告復接續徒手毆打原告之頭部以壓制之
    ，致原告受有系爭傷勢，有原告所提門診收據、診斷證明書
    、受傷照片為證（見本院卷第23至25、29頁），並為兩造所
    不爭執（見兩造不爭執事項第1項）。被告固抗辯原告所受
    系爭傷勢係原告自己跌落樓梯所致，與被告無關等語，然其
    既未提出任何證據以為證明，則其此部分抗辯，自難採信。
　⒊又被告固抗辯其出手反制之行為係屬正當防衛等語。惟按對
    於現時不法之侵害，為防衛自己或他人之權利所為之行為，
    不負損害賠償之責，民法第149條前段定有明文，此所謂得
    主張正當防衛之要件，係對於現時不法之侵害始得為之，倘
    侵害業已過去，或無從分別何方為不法侵害之互毆行為，均
    不得主張防衛權，而依一般社會經驗法則，互毆係屬互為攻
    擊之傷害行為，縱令一方先行出手，然還擊之一方在客觀上
    苟非單純對於現在不法之侵害為必要排除之反擊行為，因其
    本即有傷害之犯意存在，則對其互為攻擊之還手反擊行為，
    自無主張防衛權之餘地。經查，兩造於事發當日徒手互相攻
    擊對方，以致難分難解，與單方遭人毆打，出於自衛阻擋之
    情形已有不同。又被告於事發當日有徒手毆打原告頭部之行
    為，為兩造所不爭執，業如前述，倘若被告係單純反制原告
    ，則被告應僅制止原告出手即為已足，而無攻擊原告重要部
    位之必要，顯見被告出手毆打原告頭部，並非單純基於反制
    之防衛舉措，而係基於傷害故意所為之毆打行為，自無從主
    張正當防衛而阻卻違法，是被告此部分抗辯，亦無可採。
　⒋從而，被告有故意傷害原告之不法行為，致原告受有系爭傷
    勢，則原告所受系爭傷勢與被告之上開故意傷害行為間，有
    相當因果關係，應堪認定，是原告依上開規定，請求被告負
    損害賠償責任，自屬有據。茲就原告請求被告賠償之項目、
    金額有無理由，分述如下：
　⑴醫療費用（即診斷證明書費）：
　　原告主張其因其受有系爭傷勢，支出醫療費用（即診斷證明
    書費）150元等語，為兩造所不爭執（見兩造不爭執事項第2
    項）。被告固抗辯診斷證明書費並非回復損害之必要費用，
    惟按診斷書費用，如係被害人為證明損害發生及其範圍所必
    要之費用，應納為損害之一部分，得請求加害人賠償（最高
    法院93年度台上字第1159號判決意旨參照）。查原告申請診
    斷證明書，係為證明其受有系爭傷勢，則其請求被告給付之
    診斷證明書費150元，自屬證明損害發生所必要之費用，是
    原告請求被告賠償此部分費用，自屬有憑，被告上開所辯，
    尚不足採。　　
  ⑵精神慰撫金：
　　按法院對於精神慰撫金之量定，應斟酌雙方之身分、地位、
    資力與加害之程度及其他各種情形核定相當之數額。其金額
    是否相當，自應依實際加害情形與被害人所受之痛苦及雙方
    之身分、地位、經濟狀況等關係決定之（最高法院76年台上
    字第1908號、85年度台上字第460號判決意旨參照）。經查
    ，原告因被告故意傷害行為受有系爭傷勢，而必須至醫療院
    所就診，勢對其日常生活造成影響，並使其精神上遭受痛苦
    及衝擊，自得請求被告賠償慰撫金。經衡酌兩造稅務電子閘
    門財產所得調件明細表所示之財產及收入狀況；並審酌原告
    自述學歷為國中肄業，從事臨時工，日薪約1,000元至1,200
    元，須扶養父、母及1名未成年子女；被告自述學歷為高職
    畢業，從事自由業等情（見本院卷第149至150頁、本院110
    年度訴字第617號卷第239頁），及前述加害及受害情形等，
    堪認本件原告請求被告賠償非財產上損害之慰撫金600,000
    元過高，應以10,000元為適當。
  ⑶從而，原告得請求被告賠償之數額為10,150元（計算式：150
    ＋10,000＝10,150），逾此部分之請求，則屬無憑。　
　㈡次按雙方互毆乃雙方互為侵權行為，與雙方行為為損害之共
    同原因者有別，無民法第217條過失相抵原則之適用（最高
    法院103年度台上字第1015號裁定意旨參照）。被告固抗辯
    原告為先出手毆打被告之人，其對於損害之發生應與有過失
    等語，惟本件乃雙方互毆事件，依前開說明，與雙方行為為
    損害之共同原因者有別，自無民法第217條之適用，是被告
    前開所辯，亦無可採。
　㈢又按民法第148條規定，權利之行使，不得違反公共利益，或
    以損害他人為主要目的。行使權利、履行義務，應依誠實及
    信用方法。該所稱權利之行使是否以損害他人為主要目的，
    應就權利人因權利行使所能取得之利益，與他人及國家社會
    因其權利行使所受之損失，比較衡量以定之。倘其權利之行
    使，自己所得利益極少，而他人及國家社會所受之損失甚大
    者，非不得視為以損害他人為主要目的，此乃權利社會化之
    基本內涵所必然之解釋（最高法院96年台上字第1526號判決
    要旨參照）。被告固抗辯原告為先出手毆打被告之人，卻於
    事後請求被告賠償損害，顯違誠實信用原則等語。惟查，本
    件被告出手毆打原告之頭部，並非單純之防衛行為，而係基
    於傷害故意所為之毆打行為，業經本院認定如前，是原告依
    此請求被告賠償損害，尚屬權利之正當行使，難認有何違反
    誠信原則之情事，被告此部分抗辯，自屬無據。
　㈣再按因故意侵權行為而負擔之債，其債務人不得主張抵銷，
    民法第339條定有明文。查被告以故意傷害行為致原告受有
    系爭傷勢而應負損害賠償責任，係因故意侵權行為而負擔之
    債，依前開規定，自不得主張抵銷，是被告抗辯其得以其對
    原告之侵權行為損害賠償債權抵銷其對原告所負之債務，於
    法未合，自難採憑。
　㈤末按給付無確定期限者，債務人於債權人得請求給付時，經
    其催告而未為給付，自受催告時起，負遲延責任。其經債權
    人起訴而送達訴狀，或依督促程序送達支付命令，或為其他
    相類之行為者，與催告有同一之效力；遲延之債務，以支付
    金錢為標的者，債權人得請求依法定利率計算之遲延利息；
    應付利息之債務，其利率未經約定，亦無法律可據者，週年
    利率為5％，民法第229條第2項、第233條第1項前段及第203
    條定有明文。本件原告對被告之侵權行為損害賠償債權，為
    無確定期限之給付，是依前開規定，應自原告催告請求被告
    負損害賠償責任即起訴狀繕本送達被告之翌日起算遲延利息
    。查本件起訴狀繕本於111年4月15日送達被告，有送達證書
    附卷可稽（見本院卷61頁）。揆諸前揭說明，原告請求被告
    給付自111年4月16日起至清償日止，按週年利率5％計算之利
    息，自屬有據。
六、綜上所述，原告依民法第184條第1項前段、第193條第1項、
    第195條第1項前段規定，請求被告給付10,150元，及自111
    年4月16日起至清償日止之法定遲延利息，為有理由，應予
    准許；逾此部分之請求，為無理由，應予駁回。
七、兩造分別陳明願供擔保為准、免假執行之宣告，經核原告勝
    訴部分，所命給付金額未逾500,000元，應依民事訴訟法第3
    89條第1項第5款規定宣告假執行，被告陳明願供擔保免為假
    執行，核無不合，爰依同法第392條第2項規定，酌定相當之
    擔保金額准許之。至原告敗訴部分，其假執行之聲請失所附
    麗，應予駁回。
八、本件事證已臻明確，兩造其餘攻擊、防禦方法及所提證據，
    經審酌均於判決結果無影響，爰不予逐一論駁，併此敘明。
九、訴訟費用負擔之依據：民事訴訟法第79條。
中　　華　　民　　國　　111 　年　　10　　月　　28　　日
                  民事第二庭　審判長法　官  呂麗玉
                                    法　官  江奇峰
                                    法　官  鄭百易
上正本係照原本作成。
如對本判決上訴，須於判決送達後20日內向本院提出上訴狀。如
委任律師提起上訴者，應一併繳納上訴審裁判費。
中　　華　　民　　國　　111 　年　　10　　月　　28　　日
                                    書記官 唐振鐙